【裁判字號】    98,簡上,36
【裁判日期】    980710
【裁判案由】    妨害自由
【裁判全文】
臺灣新竹地方法院刑事判決              98年度簡上字第36號
上  訴  人
即  被  告  甲○○
上列上訴人因妨害自由案件，不服本院竹北簡易庭於中華民國97
年12月9日所為之97年度竹北簡字第519號第一審簡易判決（聲請
案號：臺灣新竹地方法院檢察署97年度偵字第3374號），提起上
訴，經本院管轄第二審之合議庭認不宜以簡易判決處刑，而應適
用通常程序審理，並自為第一審判決如下：
    主  文
原判決撤銷。
甲○○犯留滯住宅罪，處拘役貳拾日，如易科罰金，以新臺幣壹
仟元折算壹日。
甲○○被訴公然侮辱罪部分，無罪。
    事  實
一、甲○○與張仁忠係兄弟關係，乙○○○為甲○○、張仁忠之
    生母。緣張仁忠於民國93年間向乙○○○購買位在新竹縣竹
    北市○○○○街98巷5號1樓住宅，雖乙○○○另有同址3 樓
    設有獨立樓梯出入口之房屋，惟張仁忠顧及乙○○○年歲已
    大，上下樓梯甚不便利，仍提供上址1 樓內之樓中樓房間供
    乙○○○居住使用，張仁忠與其配偶蕭伶惠則居住在與同址
    3樓共用獨立樓梯出入口，屬張仁忠名下之2樓住宅內。又張
    仁忠與蕭伶惠於94年間結婚後，乙○○○與蕭伶惠相處不睦
    ，乙○○○且認張仁忠購買上址1樓房地時，積欠新臺幣（
    下同）400 萬元價金未為清償，然為張仁忠否認，乙○○○
    對張仁忠亦生不滿，甲○○知悉張仁忠與乙○○○間之金錢
    糾紛後，復認張仁忠為順利出售上址1 樓住宅，竟多次要求
    乙○○○搬遷，為此與張仁忠肇生嫌隙。嗣於96年11月4 日
    晚上9 時許，甲○○外出拜訪客戶後，打電話告知乙○○○
    欲順道前往探視，乙○○○接獲通知，即將業已關閉之1 樓
    大門鐵捲門打開，甲○○抵達時，即由乙○○○引領甲○○
    穿過大門及客廳落地玻璃門進入1 樓客廳內聊天，迨於同日
    晚上10時許，張仁忠與蕭伶惠外出返家時，因故與甲○○、
    乙○○○發生口角爭執，張仁忠對甲○○甚為不滿，即以上
    址1 樓住宅係其所有，要求甲○○立刻離開，惟甲○○接獲
    張仁忠當面要求其離去之通知後，竟仍基於留滯住宅之犯意
    留滯在住宅內，嗣經張仁忠報警處理而查獲上情。
二、案經張仁忠訴由臺灣新竹地方法院檢察署檢察官偵查聲請以
    簡易判決處刑。
    理  由
壹、有罪部分：
一、證據能力部分：
    按被告以外之人於審判外之陳述，雖不符前四條之規定，而
    經當事人於審判程序同意作為證據，法院審酌該言詞陳述或
    書面陳述作成時之情況，認為適當者，亦得為證據。當事人
    、代理人或辯護人於法院調查證據時，知有第159條第1項不
    得為證據之情形，而未於言詞辯論終結前聲明異議者，視為
    有前項之同意，刑事訴訟法第159條之5定有明文。本件被告
    於本院準備程序及審理時，均表示對於檢察官所提各項證據
    方法之證據能力並無意見，本院審酌上開各該證據均非非法
    取得之證據，並無證據力明顯過低之情形，復經本院於審判
    期日就上開證據進行調查、辯論，依法自有證據能力，先予
    敘明。
二、認定事實所憑之證據及認定之理由：
(一)、被告於警詢、偵查中及本院審理時之自白，證明：其與告訴
    人張仁忠係兄弟，乙○○○為其等生母。其因認告訴人向乙
    ○○○購買上址1樓住宅積欠價金400萬元未給，復為順利出
    售上開房屋，多次要求乙○○○搬遷，為此與告訴人產生嫌
    隙。嗣於96年11月4日晚上10時許，在上址1樓客廳內與告訴
    人口角爭執時，經告訴人要求離開上址住宅仍留滯其內之事
    實。
(二)、告訴人張仁忠於警詢、偵查中之指訴及於本院97年度簡上字
    第23號乙○○○違反家庭暴力防治法案件中之證述，證明：
    其與被告於上開時間口角爭執時，對被告表示上址1 樓住宅
    係其所有，被告不得進入之事實。
(三)、證人即告訴人配偶蕭伶惠於偵查中及本院97年度簡上字第23
    號乙○○○違反家庭暴力防治法案件中之證述，證明：告訴
    人於案發時確對被告明白表示被告不得再進入上址1 樓住宅
    之事實。
(四)、證人乙○○○於偵查中及本院審理時之證述，證明：其居住
    在上址1樓住宅內樓中樓房間，於96年11月4 日晚上9時許接
    到被告電話通知欲行探視，乃將設在大門之鐵捲門打開，帶
    領被告穿過大門及客廳落地玻璃門進入1 樓客廳內聊天。同
    日晚上10時許，其等2 人與告訴人及蕭伶惠在客廳內發生口
    角爭執，告訴人令被告離開，惟被告仍留在住宅內之事實。
(五)、新竹縣政府警察局竹北分局98年5 月13日函文暨所附住宅使
    用平面圖與照片4張，證明：上址1樓、2 樓住宅所有權人均
    為告訴人，3 樓住宅所有權人為乙○○○，惟乙○○○居住
    在1樓住宅內樓中樓房間，上開2樓及3 樓則設有共用之獨立
    樓梯出入口之事實。
三、論罪與科刑：
(一)、核被告所為，係犯刑法306第2項之留滯住宅罪。公訴人雖認
    被告係犯刑法第306條第1項之侵入住居罪，惟被告係於進入
    上址1 樓後，經告訴人要求退去而留滯其內等情，既經被告
    自承在卷，則被告所為，核符刑法第306條第2項留滯住宅罪
    之要件，公訴人認被告係觸犯刑法第306條第1項之侵入住居
    罪，容有誤會，惟其基本社會犯罪事實同一，茲變更檢察官
    所引應適用之法條，改依刑法第306條第2項之留滯住宅罪論
    處。
(二)、審酌被告無何前科之素行、因與告訴人口角爭執而拒絕告訴
    人退去要求而留滯住宅內之犯罪動機、所為影響告訴人住宅
    安寧及坦認犯行之犯罪後態度等一切情狀，量處如主文所示
    之刑，並諭知如易科罰金之折算標準。
貳、無罪部分：
一、公訴意旨另以：被告於96年11月4日晚上10時許，在上址1樓
    住宅外，因細故與告訴人發生口角時，基於妨害名譽之犯意
    ，公然以「畜生、比畜生還不如、照照鏡子看看真的比畜生
    還不如」等語侮辱告訴人，因認被告涉犯刑法第309條第1項
    公然侮辱罪嫌。
二、按犯罪事實應依證據認定之，無證據不得認定其犯罪事實；
    不能證明被告犯罪者，即應諭知無罪之判決，刑事訴訟法第
    154條第2項、第301條第1項分別定有明文。又告訴人之告訴
    ，係以使被告受刑事訴追為目的，其陳述是否與事實相符，
    仍應調查其他事實以資審認，始得為不利被告之認定；認定
    犯罪事實所憑之證據，雖不以直接證據為限，間接證據亦包
    括在內，然而無論直接或間接證據，其為訴訟上之證明，須
    於通常一般之人均不致有所懷疑，而得確信其為真實之程度
    者，始得據為有罪之認定，倘積極證據不足為不利被告事實
    之認定時，即應為有利於被告之認定，更不必有何有利之證
    據，最高法院30年上字第816 號、52年台上字第1300號及76
    年台上字第4986號判例可供參考。
三、公訴人認被告涉犯公然侮辱罪嫌，無非以下列事證為主要論
    據：
(一)、告訴人張仁忠之供述。
(二)、證人蕭伶惠、乙○○○之證述。
(三)、被告不利於己之陳述。
四、訊據被告固坦認於上開時間與告訴人發生爭執之事實，惟堅
    決否認有何公然侮辱之情事，辯稱：「案發當時我到乙○○
    ○住處探視乙○○○，與乙○○○在1 樓客廳講話時，告訴
    人就說房子是他的，乙○○○聽到很生氣就罵告訴人畜生，
    我並沒有罵告訴人。」等語。
五、本院的判斷：
(一)、被告於96年11月4日晚上10時許，前往上址1樓住處探視乙○
    ○○時，因細故與告訴人發生爭執等情，為被告於警詢、偵
    查中及本院審理時供明在卷，核與告訴人指訴、證人蕭伶惠
    證述之情節大致相符，堪信為真實。
(二)、被告於96年11月4日晚上9 時許拜訪客戶後，順道前往上址1
    樓探視乙○○○，同日晚上10時許，告訴人及其配偶蕭伶惠
    返家後，告訴人在上址客廳內對被告表示該屋係告訴人所有
    ，被告不得進入屋內，乙○○○則對告訴人罵稱「畜生」，
    嗣告訴人即報警處理等案發過程，分別經被告於警詢、偵查
    中及本院審理時；證人乙○○○於偵查中及本院審理時陳明
    在卷，則依被告及證人乙○○○所述案發經過，僅足證明告
    訴人於案發時地對被告表明不得進入上址住宅時，乙○○○
    曾對告訴人罵稱「畜生」之事實，被告之供述及證人乙○○
    ○之證述，均無足為被告確有公然侮辱告訴人之不利認定。
(三)、告訴人於警詢及偵查中固均指稱於案發時地，遭被告以「畜
    生、比畜生還不如、照照鏡子看看真的比畜生還不如」等語
    公然侮辱。惟告訴人之告訴，係以使被告受刑事訴追為目的
    ，其陳述是否與事實相符，尚須調查其他事實以資審認，始
    得為不利被告之認定，已如上述，而證人蕭伶惠於本件偵查
    中證稱：「我下車後乙○○○一直罵我，張仁忠要我上樓拿
    DV，在上樓樓梯上有聽到甲○○罵畜生，當時我雖不在場，
    但聲音大我有聽到。」等語（見偵查卷第25頁），雖與告訴
    人指訴之情節大致相符，然告訴人與蕭伶惠為夫妻，彼等關
    係親密，加以告訴人、蕭伶惠與被告、乙○○○間，因婆媳
    相處、上址1 樓住宅價金支付或要求乙○○○搬遷等問題迭
    生衝突，進而衍生乙○○○對告訴人提出民事給付買賣價金
    事件、乙○○○與蕭伶惠相互聲請民事保護令、蕭伶惠以乙
    ○○○違反保護令，對乙○○○提起家庭暴力防治法告訴等
    多件官司，被告且曾於上開案件，為乙○○○出庭作證等情
    ，業經被告陳明在卷，並經調閱本院97年度家護字第32號通
    常保護令、97年度簡上字第23號家庭暴力防治法等卷宗，且
    有本院96年度重訴字第110號給付買賣價金判決1份在卷可佐
    ，足認告訴人與蕭伶惠利害關係一致，而與被告處於敵對之
    狀態，實難期待證人蕭伶惠於本件偵查中能據實陳述，則證
    人蕭伶惠指稱被告辱罵告訴人一節，是否可信，實值懷疑。
    另細繹證人蕭伶惠前於本院97年度簡上字第23號家庭暴力防
    治法案件中證稱：「我先生就叫我到2 樓拿攝影機，當我要
    下來快到1 樓時，就聽到甲○○在罵我先生張仁忠說『你真
    的很像畜生，你照鏡子看看』。」等語（見本院卷第113 頁
    ），所述聽聞被告辱罵之地點為「下來快到一樓時」，與其
    於本件作證時稱「在上樓樓梯上」，已有不同，本件案發細
    節如何，亦尚值審究。惟依證人蕭伶惠上開證述，仍可認定
    證人蕭伶惠於案發當時不在現場之事實，則證人蕭伶惠能否
    聽到其所述辱罵之言語？縱有聽聞，可否辨明係被告所為？
    更值推敲，證人蕭伶惠上開證述之證據力即屬薄弱，如別無
    其他證據，自難僅依告訴人指訴及與告訴人關係密切，且利
    害一致之證人蕭伶惠之證詞，逕為被告公然侮辱犯行之不利
    認定。
(四)、按刑事訴訟法第161條已於91年2月8 日修正公布，修正後同
    條第1 項規定：檢察官就被告犯罪事實，應負舉證責任，並
    指出證明之方法。因此，檢察官對於起訴之犯罪事實，應負
    提出證據及說服之實質舉證責任，倘其所提出之證據，不足
    為被告有罪之積極證明，或其闡明之證明方法，無從說服法
    官以形成被告有罪之心證，基於無罪推定之原則，自應為被
    告無罪判決之諭知。本件檢察官提出之證據，經本院調查並
    全部審酌後，認公訴人所舉之證據，不足以證明被告有公然
    侮辱之行為，復無其他積極證據足資認定被告有公訴人所指
    之上開犯行，即不能證明被告犯罪，依法應為無罪判決之諭
    知。
、本件被告被訴妨害自由等罪，雖經聲請簡易判決處刑，並經
    本院竹北簡易庭以97年度竹北簡字第519 號判決在案，惟經
    本院管轄第二審合議庭認應就其中公然侮辱罪部分，諭知被
    告無罪之判決，已如前述，是本案不得以簡易判決處刑，應
    依刑事訴訟法第452 條之規定，改依通常訴訟程序審理，並
    準用刑事訴訟法第369條第2項規定，自為第一審判決，附此
    敘明。
肆、適用之法律：
(一)、刑事訴訟法第452條、第455條之1第1項、第3項、第369條第
    1項前段、第364條、第299條第1項前段、第300條、第301條
    第1項。
(二)、刑法第306條第2項、第41條第1項前段。
(三)、刑法施行法第1條之1第1項、第2項前段。
本案經檢察官張嘉宏到庭執行職務。
中    華    民    國     98    年     7     月   10   日
                  刑事第六庭  審判長法  官   遲中慧
                                    法  官   黃美盈
                                    法  官   林昌義
以上正本證明與原本無異。
如不服本判決，應於判決送達後10日內向本院提出上訴狀（應附
繕本），上訴於臺灣高等法院。
中    華    民    國    98    年    7     月    10    日
                                    書記官   黃詩傑
附錄論罪科刑法條
刑法第306條
無故侵入他人住宅、建築物或附連圍繞之土地或船艦者，處1年
以下有期徒刑、拘役或3百元以下罰金。
無故隱匿其內，或受退去之要求而仍留滯者，亦同。


司法院資訊處製作；財團法人民間司法改革基金會備份。
